臺灣屏東地方法院刑事判決
                                     109年度易字第1204號
公  訴  人  臺灣屏東地方檢察署檢察官
被      告  劉慧屏



上列被告因詐欺案件，經檢察官提起公訴（109年度偵續字第4號
），本院判決如下：
    主  文
劉慧屏犯詐欺取財罪，累犯，處有期徒刑壹年；未扣案之犯罪所
得新臺幣參拾肆萬伍仟捌佰參拾參元沒收，於全部或一部不能沒
收或不宜執行沒收時，追徵其價額。又犯詐欺取財罪，累犯，處
有期徒刑捌月；未扣案之犯罪所得新臺幣貳拾陸萬元沒收，於全
部或一部不能沒收或不宜執行沒收時，追徵其價額。應執行有期
徒刑壹年陸月。
    事  實
一、劉慧屏並無經營軍中運動服裝事業或收購軍中廢棄電池生意
    之真意與計畫，竟意圖為自己不法之所有，基於詐欺取財之
    犯意，分別為下列行為：
  ㈠於民國107年4月25日18時許，在陳文欽位於屏東縣○○鄉○○路0
    ○0號之住處，邀約陳文欽合夥投資軍中運動服裝事業云云，
    致陳文欽陷於錯誤，而於同年5月上旬某日時許，在其上開
    住處，陸續交付現金新臺幣（下同）345,833元予劉慧屏，
    劉慧屏取得款項後即作為他用，未依約投資軍中運動服裝事
    業。
  ㈡又於107年6月5日傍晚某時許，在陳洪鐘與其父陳文欽同住之
    上開住處，邀約陳洪鐘投資收購軍中廢棄電池之生意云云，
    致陳洪鐘陷於錯誤，而於同日某時許、同年月19日某時許，
    在其上開住處，陸續交付現金26萬元予劉慧屏，劉慧屏取得
    款項後即作為他用，未依約投資收購軍中廢棄電池生意。
  ㈢嗣劉慧屏自107年6月20日起與陳文欽、陳洪鐘斷絕聯繫，陳
    文欽及陳洪鐘始知受騙而報警處理。
二、案經陳文欽訴由臺灣屏東地方檢察署檢察官及陳洪鐘訴由屏
    東縣政府警察局屏東分局報告同署檢察官偵查起訴。
    理  由
壹、證據能力部分
一、按被告以外之人於審判外之言詞或書面陳述，除法律有規定
    者外，不得作為證據，刑事訴訟法第159條第1項固定有明文
    ；惟被告以外之人於審判外之陳述，雖不符同法第159條之1
    至第159條之4之規定，而經當事人於審判程序同意作為證據
    ，法院審酌該言詞陳述或書面陳述作成時之情況，認為適當
    者，亦得為證據；當事人、代理人或辯護人於法院調查證據
    時，知有同法第159條第1項不得為證據之情形，而未於言詞
    辯論終結前聲明異議者，視為有前項之同意，此據同法第15
    9條之5規定甚明。經查，本判決所引用之被告以外之人於審
    判外之陳述，固均屬傳聞證據，惟被告並未爭執其證據能力
    ，且迄至言詞辯論終結前亦未再聲明異議（見本院卷第239
    、265-270頁），本院審酌上開證據製作時之情況，尚查無
    違法不當及證明力明顯過低之瑕疵，亦認為以之作為證據應
    屬適當，爰逕依刑事訴訟法第159條之5規定，認前揭證據均
    例外有證據能力。
二、本判決所引用之其餘文書證據及證物，並無證據證明係公務
    員違背法定程序所取得，亦無顯有不可信之情況，且經本院
    於審理期日合法調查，該等證據自得作為本案裁判之資料。
貳、實體部分
一、認定事實所憑之證據及理由： 　　
　　訊據被告固坦承有邀約告訴人陳文欽合夥投資軍中運動服裝
    事業及邀約告訴人陳洪鐘投資收購軍中廢棄電池之生意，而
    分別收受陳文欽、陳洪鐘所陸續交付之345,833元、26萬元
    等情，惟否認有何詐欺取財之犯行，辯稱：我與陳文欽合夥
    的事業，進行到選布料、看服裝的樣本、製作樣本，我跟陳
    洪鐘的投資電池生意完全沒有進度云云（見本院卷第238頁
    ）。經查：
  ㈠被告坦承有於上揭時間、地點，邀約陳文欽合夥投資軍中運
    動服裝事業，及邀約陳洪鐘投資收購軍中廢棄電池之生意，
    被告並有與陳文欽簽訂合夥契約書，其後陳文欽、陳洪鐘陸
    續交付現金各345,833元、26萬元予被告，嗣告訴人2人要求
    被告退還前開投資款項，被告乃於107年7月25日開立金額為
    345,900元、23萬元之本票各1紙予告訴人2人，惟均未兌現
    等事實，業據被告於警詢、偵查及本院審理中陳述在卷（見
    他卷第28-29、62頁；偵續卷第155-159頁；本院卷第237-23
    9頁），核與證人即告訴人陳文欽、陳洪鐘於警詢及偵查中
    之證述相符（見他卷第31、33-34、62頁；偵續卷第75-85頁
    ），並有合夥契約書及本票影本等件在卷可稽（見他卷第4-
    5頁），此部分事實，首堪認定。
  ㈡本案應審酌者為：被告向陳文欽收取345,833元及向陳洪鐘收
    取26萬元之行為，是否係基於詐欺取財之犯意，施用詐術取
    信於陳文欽、陳洪鐘而交付上開款項？茲說明如下：
  ⒈關於犯罪事實欄一㈠部分：  
  ⑴證人即告訴人陳文欽於警詢時證稱：107年4月25日，劉慧屏
    向我表示他已經在軍中出入19年了，而且有在經營軍用品，
    他又向我誆稱他先生是少將退休、表兄是中將退休，藉（筆
    錄誤載為借）以取得我的信任，並邀我合夥承包服裝，所以
    我才會與他簽了「合夥同意書」，當時我會敢投資，也是劉
    慧屏表示1個半月就可以回本了，但結果根本就沒有，107年
    6月19日之前，他都會來我住處與我閒聊，我們有會透過門
    號0000000000來聯繫，但是之後就沒有回應了等語（見他卷
    第31頁），於偵查中證稱：她說她在做軍中的生意，21項的
    日用品都從她這邊出來，他堂兄是中將、先生是少將，被告
    投資軍中生意的事情，100多萬的合夥，第三個人我到現在
    都還不知道是誰，到了6月20日後劉慧屏就不來了，電話也
    聯絡不上劉慧屏，她在軍中根本沒有做生意等語（見偵續卷
    第77、81頁），審酌證人陳文欽前揭證述關於被告如何邀其
    合夥投資之重要情節，前後證述情節互核一致且具體詳盡，
    亦無何違背事理常情之處。
  ⑵按依舉證責任分配標準，被告雖不須就其無罪抗辯負終局舉
    證責任，然若被告所提出者疑為「幽靈抗辯」者，因該事由
    有利於被告，且被告對於該積極主張之特定事實比較知道何
    處可取得相關證據，即應例外由被告自身就此負相當之說明
    義務，若被告確能證明至有合理懷疑程度，方該轉由檢察官
    就被告所提抗辯事由之不存在再予舉證，若被告對「幽靈抗
    辯」舉證未達此程度，雖理論上其抗辯雖有可能性，但尚不
    成為有效抗辯，檢察官並無責任證明該抗辯事實不存在，法
    院就該爭點應為不利於被告之認定。
  ⑶被告於本院審理時供稱：我與陳文欽合夥的事業，進行到選
    布料、看服裝的樣本、製作樣本就沒了，這階段的證據我放
    在我的貨櫃裡等語（見本院卷第238頁），而被告自偵查中
    即辯稱可提出存放服裝之貨櫃之契約書，以佐證確有投資軍
    中運動服裝之事（見偵續卷第257頁），惟被告直至本案言
    詞辯論終結前，均未提出任何事證以實其說；復酌以一般正
    常經營事業買賣交易，必有交易憑證及契約資料留存，以作
    為盈虧計算及日後報稅查核之依據，被告既係以合夥經營軍
    中運動服裝事業名義向陳文欽取得投資款，則詳予記帳及保
    留款項支付憑證，以作為與投資人間之帳務清算憑據，係屬
    至為重要之環節，而依被告於偵查中供稱：我向陳文欽邀約
    共同承包服裝合夥生意，我找廈門韓莉的成衣廠，我有收取
    陳文欽34萬5833元、陳洪鐘26萬元，這些現金是給韓莉，韓
    莉住台中太平區，但我上次打他已經不通，電話我删掉了等
    語（見偵續卷第157-159頁），則倘若被告確有與陳文欽合
    作投資事業之真意，且有投入相當資本交付「韓莉」，衡情
    應保留相關交易憑據、與「韓莉」之往來、對話紀錄，但被
    告迄至本案辯論終結前，均未能提出任何證據證明其確有實
    際從事軍中運動服裝事業之經營，被告以此為辯，顯係臨訟
    杜撰之幽靈抗辯；況被告於本院審理時改供稱：合夥契約上
    寫三人分擔是因為有一個人投資我，他的資金在我這邊，名
    字叫做韓莉等語（見本院卷第238頁），則「韓莉」究係收
    受資金之成衣廠商或交付資金之合夥成員，被告前後陳述顯
    有重大矛盾，足徵被告所稱投資軍中運動服裝事業，應係其
    為詐取他人財物之手段。
  ⑷再者，被告於本院審理時供稱：我與陳文欽的合夥事業是從1
    07年7月間某一天決定不做的，是陳文欽主動來跟我說不做
    了，我也同意不做，所以才會開立本票，本票到現在為止都
    還沒有兌現，還沒有兌現的原因是因為我手上沒有錢等語（
    見本院卷第238頁），而設若被告確有將陳文欽交付之投資
    款用於製作服裝樣本，嗣後其與陳文欽決議終止合夥事務時
    ，於扣除製作服裝樣本支出或其他必要費用後，被告亦應將
    該花費剩餘之資金返還予陳文欽，然被告在107年5月間收受
    陳文欽陸續交付之345,833元後，至同年7月間雙方協議終止
    合夥事務，被告並簽發本票同意返還前開投資款項，然被告
    迄今均未返還分文，亦未具體陳述開支之內容或提出絲毫證
    據，無法清楚交代345,833元的流向，況其甚且於本院審理
    中自陳：陳文欽之前為了合夥交給我的錢，我挪用拿去我的
    建地使用等語（見本院卷第238頁），由此可徵被告主觀上
    明知其自陳文欽所取得前揭投資款項，並未實際投入軍中運
    動服裝事業，而係供己作為個人花費之用，是以被告以合夥
    投資軍中運動服裝事業為由向陳文欽收取款項，實為其為向
    陳文欽詐取金錢所編造之虛偽說詞，應堪認定。
  ⑸綜上，被告以合夥投資軍中運動服裝事業為名義，收受陳文
    欽給付之上開款項，然被告收受款項後，卻無實際經營軍中
    運動服裝事業而挪作他用，顯然係出於不法所有意圖，對陳
    文欽施用詐術，因而詐得上開款項，其犯行堪以認定。
　⒉關於犯罪事實欄一㈡部分：　
　  被告以投資收購軍中廢棄電池生意為由，陸續向陳洪鐘收取
    26萬元，已如前述，而被告於收受前開投資款後，未依約從
    事收購軍中廢棄電池生意，事後亦未退還陳洪鐘分文，業據
    被告於本院審理時自承：我跟陳洪鐘的投資電池生意完全沒
    有進度，陳洪鐘交給我的26萬元，我拿去用在我跟別人借的
    地整地用，我也想還款，但我沒有錢等語（見本院卷第238
    、273頁），足認被告所稱「合夥投資軍中廢棄電池生意」
    之名義顯屬虛妄，且收受陳洪鐘所交付上開款項後，並無實
    際從事軍中廢棄電池生意之經營而挪作他用，顯然係出於不
    法所有意圖，對陳洪鐘施用詐術，因而詐得上開款項，其犯
    行堪以認定。
  ㈢綜上所述，被告之上開辯解應係臨訟杜撰、畏罪卸責之詞，
    不足採信。本案事證明確，被告上開詐欺取財犯行，洵堪認
    定，均應依法論科。
三、論罪科刑
　㈠核被告所為，均係犯刑法第339條第1項之詐欺取財罪。又被
    告所犯上揭2罪，犯意各別，行為互殊，應予分論併罰。
　㈡又被告前因偽造文書等案件，經本院以101年度訴緝字第4號
    判處有期徒刑1年、10月，分別減為有期徒刑6月、5月，應
    執行有期徒刑10月，被告上訴後，經臺灣高等法院高雄分以
    102年度上訴字第173號駁回上訴而確定，於106年9月18日易
    科罰金執行完畢等情，有臺灣高等法院被告前案紀錄表附卷
    可查，被告於徒刑執行完畢後，5年內故意再犯本件有期徒
    刑以上之2罪，俱為累犯，均應依刑法第47條第1項之規定，
    加重其刑。至於司法院釋字第775號解釋，依解釋文及理由
    之意旨，係指構成累犯者，不分情節，一律加重最低本刑，
    於不符合刑法第59條所定要件之情形下，致生行為人所受之
    刑罰超過其所應負擔罪責之個案，不符罪刑相當原則、比例
    原則。於此範圍內，在修正前，為避免發生上述罪刑不相當
    之情形，法院就該個案應裁量是否加重最低本刑；依此，該
    解釋係指個案應量處最低法定刑、又無法適用刑法第59條在
    內減輕規定之情形，法院應依此解釋意旨裁量不予加重最低
    本刑（最高法院108年度台上字第338號判決亦同此旨），本
    件依被告累犯及如犯罪事實之犯罪情節，並無上開解釋所指
    罪刑不相當之情事，附此敘明。
　㈢爰以行為人之責任為基礎，審酌被告不思正途賺取金錢，竟
    以前述方式詐取告訴人2人之錢財，造成他人財產損失狀況
    非輕，所為實屬不該；復於犯罪後飾詞否認犯行，迄今尚未
    與告訴人2人達成和解，亦未取得告訴人2人之原諒，於犯罪
    後態度部分，尚無從為對其有利之考量，兼衡被告之前科素
    行（見前揭被告前案紀錄表，其中構成累犯部分不予重覆評
    價）、犯罪之動機、目的、手段、情節、所獲利益之程度及
    告訴人2人所受財產損失之程度，暨其於本院審理中自陳學
    歷為大學肄業、目前在餐廳工作、每月收入32,000元、有1
    名成年子女需其扶養之家庭生活狀況（見本院卷第273頁）
    及參酌告訴人陳文欽於本院審理時所陳述之意見（見本院卷
    第272頁），分別量處如主文所示之刑，並就被告本案先後
    所為2罪之同質性、不法與罪責程度、侵害法益之異同、數
    罪併罰限制加重與多數犯罪責任遞減原則，合併定其應執行
    之刑如主文所示。
四、沒收　　
  ㈠被告就事實欄一㈠、㈡部分，分別詐得345,833元、26萬元，核
    屬被告之犯罪所得，並未扣案，亦未合法發還各告訴人，應
    依刑法第38條之1第1項前段、第3項規定，於被告所犯各該
    罪刑項下分別宣告沒收，於全部或一部不能沒收或不宜執行
    沒收時，追徵其價額。
　㈡又宣告多數沒收者，併執行之，刑法第40條之2第1項定有明
    文。是本件被告所犯前揭各罪，經宣告多數沒收，依法應併
    執行之。
據上論斷，依刑事訴訟法第299 條第1 項前段，判決如主文。
本案經檢察官陳妍萩提起公訴，檢察官何克昌到庭執行職務。
中　　華　　民　　國　　111 　年　　3 　　月　　4 　　日
                  刑事第二庭  審判長法  官  莊鎮遠
                                    法  官  陳茂亭
                                    法  官  曾思薇
以上正本證明與原本無異。
如不服本判決應於收受判決後20日內向本院提出上訴書狀，並應
敘述具體理由；其未敘述上訴理由者，應於上訴期間屆滿後20日
內向本院補提理由書（均須按他造當事人之人數附繕本）「切勿
逕送上級法院」。
中　　華　　民　　國　　111 　年　　3 　　月　　4 　　日
                                    書記官  盧建琳 
附錄論罪科刑法條：
中華民國刑法第339條
意圖為自己或第三人不法之所有，以詐術使人將本人或第三人之
物交付者，處5年以下有期徒刑、拘役或科或併科50萬元以下罰
金。
以前項方法得財產上不法之利益或使第三人得之者，亦同。
前二項之未遂犯罰之。